【裁判字號】    90,簡上,33
【裁判日期】    901225
【裁判案由】    給付票款
【裁判全文】
臺灣桃園地方法院民事判決  九十年度簡上字第三三號
    上  訴  人    丁○○
    被上訴人      甲○○○
    複  代理人    丙○○
右當事人間請求給付票款事件，上訴人對於中華民國八十九年十二月十四日本院桃園
簡易庭八十九年度桃簡字第三四號第一審判決提起上訴，本院判決如左：
    主  文
上訴駁回。
第二審訴訟費用由上訴人負擔。
    事  實
甲、上訴人方面：
  壹、聲明：（一）原判決廢棄；（二）被上訴人應給付上訴人新台幣壹佰貳拾萬
      元，及均自八十七年七月八日起至清償日止，按年息百分之六計算之利息；（
      三）第一、二審訴訟費用由被上訴人負擔。
  貳、陳述：除與原審判決書所載者相同茲予引用外，補稱：
    一、原審判決認為被上訴人辯稱業已清償或抵銷票款，所辯不足採信。惟原審判
        決認為：上訴人對前背書人黃仁清之追索權已因罹時效而消滅，則被上訴人
        抗辯其依民法第二百七十六條第二項規定，主張時效利益而免全部連帶債務
        ，即屬有據，從而駁回上訴人起訴云云，認事用法均有違誤。
    二、查民法第一百二十九條第一項第二款之「承認」，自義務人的觀念通知達到
        權利人時發生中斷的效力，此項效力為絕對效力，與上開條文第一款之「請
        求」第三款之「起訴」而中斷時效的效力不同，絕對效力指時效的中斷效果
        係確定的，權利人不必再有起訴等行為，一經中斷後，並無視為不中斷的情
        事發生，因為義務人的承認比權利人的請求或起訴更為明確，權利人應可完
        全信賴。另外民法第一百二十九條時效中斷之事由分為「請求」、「承認」
        、「起訴」（另規定與起訴有同一效力之事項），而自同法第一百三十條因
        「請求」而中斷之規定，及同法第一百三十一條因「起訴」而中斷之規定，
        並無包括因「承認」而中斷之規定，顯見「承認」而中斷時效者，確係「絕
        對效力」，不需自中斷之事由終止（究竟多久，條文亦無規定），重新起算
        。職是，民法第一百三十七條第一項「時效中斷者，自中斷之事由終止時，
        重行起算」，並不包括「承認」中斷在內，殆無疑義。乃原審判決誤會「惟
        背書人黃仁清雖於八十八年五月二日即承認系爭本票債務，此有切結書影本
        一紙附卷可參，復為被告所不爭，惟依民法第一百三十七條第一項規定，時
        效中斷者，自中斷之事由終止時，重從起算，原告當庭既自承伊自八十八年
        五月三日迄今已逾一年，均未對背書人黃仁清行使權利等語（按原審有誤會
        ，容後述），是其對黃仁清之追索權已因一年間不行使，罹於時效而消滅。
        準此，被告就此所為之抗辯，為有理由，應予採信」云云，乃判決適用法規
        不當，判決違背法令。
  三、上訴人曾於原審提出言詞辯論續狀主張：
    （一）「背書」乃原執票人以轉讓票據權利於他人為目的所為之票據行為，背書
          人在票據背面蓋章簽名，縱其背書已符合票據法第三十一條第一項、第三
          項之規定（按本票依票據法第一百二十四條規定，準用第三十一條，下同
          ），然因背書轉讓票據，其權利之發生，尚須背書人將票據交付被背書人
          （執票人）（參照六十九年台上字第三○九四號判決，刊載民事裁判發回
          更審要旨選輯（一））。申言之，票據法上之背書，需以執票人將票據所
          表彰之權利，悉移轉於被背書人之票據行為，並由被背書人取代背書人成
          為票據上之權利人。查系爭本票係由共同發票人李謀林要求訴外人黃仁清
          共同簽發本票，由黃仁清在系爭本票背面簽名，在系爭本票簽上李謀林、
          乙○○、黃麗香、黃仁清四人名義後，共同發票人即追加被告乙○○欲交
          付予上訴人，向上訴人借錢，惟上訴人不接受，認為擔保不足，遂由追加
          被告乙○○將系爭本票交由被上訴人（即乙○○之配偶，因有不動產，故
          再請求簽名）在系爭本票背面簽名後，被上訴人答應願負擔保一百二十萬
          元債務，由被上訴人交付上訴人（執票人）上訴人遂於同日（七月八日）
          匯款一百十五萬元以及交付五萬元現金予被上訴人，此為被上訴人不爭執
          。核其性質，實係以本票提供與債權人作為借款之擔保，職是被上訴人辯
          稱「前背書人為黃仁清」，被上訴人則為後背書人，即與實情不符，系爭
          本票並非由前手黃仁清交付與後手之被上訴人作為轉讓票據權利（上揭事
          實，鈞院傳訊證人黃仁清調查屬實，亦經黃仁清具結在卷）。
    （二）由於實務上認為：在票據背面蓋章而形式上合於背書之規定者，即應負背
          書人之責任，就令非以背書轉讓之意思背書，其內心之意思，非一般人所
          知或可得而知，為維持票據之流通性，仍不得解免背書人之責任（六十五
          年台上字第一五五○號判例）。故訴外人黃仁清乃係以形式上合於背書之
          規定，依背書人責任認定，實際上其責任與發票人乙○○等人相同。原告
          主張黃仁清之債務時效（一年），乃就形式上而言。
    （三）被上訴人既在系爭本票背面簽名，係以本票提供與債權人作為借款之擔保
          ，如前述。實務上仍不認定即為系爭本票之保證人，因為系爭本票雖屬擔
          保物，但在本票為「背書」之人，仍為該本票之背書人，而非保證人。而
          系爭本票係由追加被告乙○○（發票人）交由被上訴人簽名，並非由訴外
          人黃仁清簽名後，以轉讓票據權利為目的，再交予被上訴人，被上訴人所
          辯：系爭本票前背書人為黃仁清，被上訴人則為後背書人云云，乃誤會票
          據法上背書之意義，即無可採。
    （四）依據票據法第九十六條第一項規定，發票人、承兌人、背書人及其他票據
          債務人，對於執票人連帶負責。票據法第一百二十四條亦準用之。此乃對
          上訴人而言，就被上訴人而言，被上訴人之「前手」，並非訴外人「黃仁
          清」之背書，成為「被背書人」，而受讓移轉系爭本票權利，再背書後交
          予上訴人，乃係追加被告乙○○（被上訴人之配偶），交予被上訴人在系
          爭本票簽名，被上訴人應與乙○○、李謀林、黃麗香、黃仁清對上訴人連
          帶負責。被上訴人誤引用司法院七十五年廳民一字第一四○五號函意旨，
          以為如被上訴人清償時即得依票據法第二十二條第三項規定向「前背書人
          」追索票據，無異剝奪前背書人之時效利益云云。惟查被上訴人之「前手
          」乃指發票人乙○○，並非訴外人黃仁清，而發票人時效為三年，並非一
          年，何來罹於一年時效，是被上訴人之論述並無可採。
    四、又前開情事，在上訴人告訴被上訴人刑事詐欺案件中，被上訴人於偵訊中供
        稱：當時是夫乙○○與丁○○之夫拿來（我工廠）給我簽（指系爭本票），
        沒見到丁○○，借一百二十萬元，錢匯到夫工廠，夫說要簽以免退票云云。
        亦證實上訴人前述系爭本票係由追加被告乙○○（發票人）交由被上訴人簽
        名，並非由訴外人黃仁清簽名後，以轉讓票據為目的，再交予被上訴人無訛
        。
    五、系爭本票非由訴外人黃仁清背書後交予被上訴人，鈞院亦傳訊證人黃仁清
        證實上訴人右揭陳述。抑且，關於連帶債務人黃仁清之債務部分，業經黃仁
        清於時效內承認債務無訛，被上訴人亦不爭執。本件根本無民法第二百七十
        六條第二項之適用，而上訴人於原審審理時，審判長訊問上訴人有無對訴外
        人即所謂背書人黃仁清行使權利，上訴人意思是黃仁清簽立切結書後，上訴
        人沒有親自去宜蘭討債，電話中仍有向黃仁清要該票據債務，上訴人配偶劉
        順成去宜蘭時，有去向黃仁清討系爭本票債務，黃仁清有說伊是受僱於被上
        訴人及乙○○夫婦二人工作，目前該二人還積欠伊薪水，應先向被上訴人要
        債。因言詞表達繁簡，而遭誤解，並非上訴人「自承」自八十八年五月三日
        迄今均未對背書人黃仁清行使權利。此點證人黃仁清亦予以澄清，惟原審誤
        會上訴人自黃仁清簽立切結書後，上訴人均未對黃仁清行使權利，乃與事實
        不符。
    六、詎原審皆未詳查，逕以被上訴人否認上訴人之陳述，以為系爭本票確係由背
        書人黃仁清背書後交予被上訴人，且就背書欄之記載「形式」觀之，被上訴
        人之「背書」既位於黃仁清「背書」之下方等「客觀」情形，則應認被上訴
        人為系爭本票之後背書人，否則與票據行為採客觀解釋之原則有悖云云，流
        於率斷。且誤會票據行為採客觀解釋原則，乃在維持票據交易流通，保護善
        意第三人之下所採之原則，在直接前後手間，例如追加被告乙○○將系爭本
        票交予被上訴人簽名，且被上訴人亦明知（知情—指惡意），當無被上訴人
        主張「客觀解釋原則」之適用，此乃法律不保護惡意之基本原則。
    七、兩造不爭執部分：
    （一）追加被告乙○○於台灣桃園地方法院檢察署八十七年偵字第一四五七六號
          八十七年十一月六日偵訊中供稱「本票是我們五人簽的‧‧‧借時有跟廖
          綿花講妻（指被上訴人）有房子可保證‧‧‧說二、三天就還，但收不到
          款才沒還」（見上開偵查卷第十五頁）「欠錢沒錯，希望分期還」（同上
          偵字一四五七六號卷第三五頁反面，乙○○八十八年一月六日筆錄）「尚
          未還」（同上卷第四一頁反面，乙○○八十八年一月十五日筆錄），被上
          訴人自認無訛。已在原審判決附表編號一至七號或其他支票票載日期之後
          ，因附表支票與本件無關，故自認系爭本票並未還款。
    （二）被上訴人再於台灣桃園地方法院八十九年易字第四九三號詐欺、偽造文書
          案件，於九十年四月十二日庭訊時，亦自認系爭本票之債務還存在，追加
          被告並沒還（見上開刑事第一審卷第九八頁反面）。
    （三）黃仁清所簽「切結書」，被上訴人形式上不爭執
    （四）系爭本票係由共同發票人李謀林要求黃仁清共同簽發本票，由黃仁清在系
          爭本票背面簽名（見右揭偵字第一四五七六號卷第一○一頁反面）。在系
          爭本票簽上李謀林、乙○○、黃麗香、黃仁清四人名義後，追加被告欲將
          系爭本票交付上訴人，向上訴人借錢，惟上訴人不接受，認為擔保不足，
          遂由追加被告將系爭本票交由被上訴人，在系爭本票背面簽名後，被上訴
          人答應願負擔保一百二十萬元債務，由被上訴人將系爭本票交付上訴人。
          申言之，系爭本票係由追加被告交由被上訴人簽名，並非由訴外人黃仁清
          簽名後，黃仁清不知何時被上訴人背書，亦不認識被上訴人（同上偵字第
          一四五七六號卷第一○一頁反面，鈞院九十年七月二十三日證人黃仁清筆
          錄），非以轉讓票據權利為目的，再直接交予被上訴人。
    （五）被上訴人承認八十七年七月八日有收到上訴人匯款一百十五萬元以及現金
          五萬元（此與證溢公司之債務無關，不要再移花接木，見被上訴人所呈九
          十年五月十日答辯狀，參照被上證二號）。
    （六）被上訴人承認收到八十七年五月二十五日、六月二十日、六月二十九日及
          六月三十日上訴人所匯款全部金額。
    （七）被上訴人在系爭本票背面簽名。
    （八）上訴人曾收取證溢公司十五紙支票。
    （九）上訴人於八十七年五月八日起至同年六月三十日止共匯款予追加被告六百
          五十五萬零八十八元，追加被告於八十七年五月八日起陸續拿遠期客票向
          上訴人調現，至同年六月三十日止共拿客票六百多萬元‧‧‧尚有五百三
          十九萬三千元被退票，被上訴人不爭執。
    八、兩造有爭執部分：
    （一）系爭本票仍在上訴人手中，因為債務未清償之故，合乎常理。被上訴人陳
          述曾拿十二紙支票換回系爭一百二十萬元本票，並不實在。
    （二）上訴人承認只收取十五紙支票是八十七年六月三十日之前之帳。
    （三）本件根本沒有指定抵充（民法第三百二十一條）之適用，被上訴人於原審
          所呈答辯（三）狀之票據，不僅交付日期不符。退步言，亦無民法第三百
          二十二條法定抵充之要件，被上訴人故意以不相干之帳務，混淆法院（票
          據係簡易案件，居然拖到快屆三年時效），並無足取
    （四）訴外人黃仁清切結書之「承認」債務，係絕對的效力，此與時效制度，係
          因債權人怠於行使權利，長期使法律關係陷於不確定狀態之情況迥然有別
          ，被上訴人關於「承認」之法令，容有誤會。
    （五）被上訴人在系爭本票背面簽名，如前述之簽名過程，並非單純背書，核其
          性質乃屬「債務承擔」（按係併存的債務承擔，學者認為若認為連帶債務
          ，則適用民法第二七六條第二項之規定，自有未合，故解為係負擔不真正
          連帶債務為妥）。上訴人主張被上訴人為背書人，係就票據法第九十六條
          第一項之連帶債務，連帶負責而言。實質上，被上訴人非單純背書人，蓋
          系爭本票非由訴外人黃仁清簽名後，以轉讓票據權利為目的，再交予被上
          訴人，被上訴人「知情」（惡意）當無主張「客觀解釋原則」之適用，依
          上開債務承擔原理，應與共同發票人李謀林、乙○○、黃麗香等三人，依
          發票人票據時效為三年（票據法第二十二條第一項），何來前手黃仁清之
          背書人一年時效之抗辯。
    （六）本件無時效問題，無民法第二百七十六條之適用（容後述，另參照九十年
          台上字第一五三號判決，推翻司法院七十五年度廳民一字第一四○五號函
          見解）。
    九、針對被上訴人於九十年五月十日提出爭點整理，第三號次被上訴人主張：八
        十七年七月下旬交付客票七紙（計一百四十六萬四千零三十一元，兌現一百
        二十五萬四千零三十一元，業已清償。八十七年八月七日左右為系爭借款交
        付客票九紙‧‧‧惟上訴人並未撥付借款金額‧‧‧被上訴人主張「抵銷」
        或「抵充」云云。惟查追加被告交予上訴人金額不符，如果雙方有達成清償
        協議，應有書面契約或在系爭本票上註明或索回系爭本票之行為，為何皆無
        。顯見與本件無關，而追加被告在八十七年六月三十日止所交予客票，仍有
        五百三十九萬三千元被退票，被上訴人應舉證上開支票究係何支票，又追加
        被告辯稱八十七年八月七日交付上訴人九十四萬九千七百六十一元之客票九
        紙欲作為貼現借款之用（參照原審卷答辯（三）狀一、（二）），如被上
        訴人先前辯稱上訴人怕所收客票退票，要開本票保證，請被上訴人提出本票
        證明，否則突顯被上訴人陳述不實。茲被上訴人再改前詞，辯稱上訴人未撥
        付借款金額云云，前後矛盾，不知所云。
    十、自原審審理以來，關於被上訴人原審答辯（四）狀被證十二所提示的十紙支
        票其中二張上訴人否認有收到克詮十一萬九千六百四十元及忠河二十九萬零
        一百五十一元，請被上訴人提出說明。被證十八其中一紙支票一百二十萬元
        上訴人也否認有收到，請被上訴人一起舉證說明（按被上訴人始終故予迴避
        不談）。還有被證十三、十四、十五、十七、十九之被上訴人公司轉帳傳票
        不能證明就是當天所載日期拿來，因為被證十三即七月二十三日傳票一紙富
        保聲十六萬五千元的支票，上訴人在五月十一日已在銀行託收，有銀行託收
        簿為憑。至於上訴人退票金額記載八月八日十萬元，確實已換回，還有八月
        二十五日三十九萬三千元，八月二十四日四十六萬元都在被上訴人的要求下
        給予補回，記錄退票金額只是供法官參考。關於富保聲公司客票五十二萬五
        千元是上訴人和富保聲往來支票，根本與本案無關。八十七年六月三十日以
        後被上訴人（指證溢公司）縱有拿支票來，亦是將之前之退票換回，原審審
        理時業已陳述綦詳（參照原審上訴人所呈言詞辯論意旨狀及各訴狀，茲引用
        之），被上訴人不需再歪曲事實。用「普通常識」判斷，如果有清償系爭票
        據債務，怎麼被上訴人及追加被告不會索回？且還有債務糾紛？悖於常理。
        職是，原審判決認為被上訴人、追加被告確未清償系爭本票債務，並無不符
        。且被上訴人於刑案審理中因判刑壓力，被上訴人、追加被告皆辯稱：確實
        系爭本票債務未清償云云，已如前述，本件事證明確。
  十一、票據法第九十六條規定：「發票人、承兌人、背書人及其他票據債務人，對
        於執票人連帶負責。執票人得不依負擔債務之先後，對於前項債務人之一人
        或數人或全體行使追索權。執票人對於債務人之一人或數人已為追索者，對
        於其他票據債務人，仍得行使追索權。」。針對本條規定，最高法院九○年
        台上字第一五三號判決指出：發票人、承兌人、背書人及其他票據債務人，
        對於執票人連帶負責，為票據法第九十六條第一項所明定。所謂連帶負責，
        就票據債務人與執票人間之關係言，係指各票據債務人就執票人所得追索之
        金額，負全部清償責任，此固與民法之連帶債務相當，然就票據債務人相互
        間之內部關係言，僅有追索權之問題，即票據債務人為清償時，僅得對其前
        手行使追索權，直至發票人為止，但票據債務人相互間並無內部如何分擔之
        問題，即並無民法上連帶債務人間分擔、求償或代位之關係，此與民法上之
        連帶債務有別。故本票發票人及背書人雖依票據法第九十六條第一項規定，
        應對執票人連帶負責，惟該連帶負責既非民法上之連帶債務，自無民法第二
        百七十六條規定之適用。倘上訴人對被上訴人之請求權未罹於時效消滅，則
        上訴人之此請求權即不受其對發票人綺夢思公司請求權已罹消滅時效之影響
        云云。強調所謂「連帶負責」，是指各票據債務人對外應就執票人所得追索
        之金額連帶負全部清償責任，但在各票據債務人內部關係上，僅有追索權之
        問題，無連帶債務人間內部分擔或求償之問題，與民法上之連帶債務有別，
        自無民法第二七六條第二項關於消滅時效有限制絕對效力規定之適用，從而
        ，票據債務人中之一人消滅時效已完成者，不影響執票人對其他票據債務人
        請求清償全部票據債務之權利。上揭實務見解，顯已推翻原審違誤見解：認
        為（前）背書人（指黃仁清）其應分擔部分之請求權消滅時效既已完成（姑
        不論承認債務之時效效力如何），依民法第二百七十六條第一、二項規定，
        被上訴人即全免其債務之法律見解，即係錯誤（司法院七十五年度廳民一字
        第一四○五號函係錯誤，本件鈞院應受上述最高法院法律見解拘束），至為
        灼然。
  參、證據：援用原審之立證方法。
乙、被上訴人方面：
  壹、聲明：駁回上訴。
  貳、陳述：除與原審判決書所載者相同茲予引用外，補稱：
    一、系爭本票「黃仁清」為前背書人，被上訴人為後背書人，有下列事證足
        憑：
    （一）依背書時間先後，黃仁清為前背書人，被上訴人為後背書人，此有上訴人
          業於原審自認系爭本票先由李謀林、乙○○、黃麗香共同簽發，由黃仁清
          背書後，因上訴人認為擔保不足，才再由被上訴人背書，此詳上訴人於原
          審提出之八十九年十一月七日言詞辯論續狀第二頁第十行以下至第三頁載
          明：「‧‧‧。在系爭本票簽上李謀林、乙○○、黃麗香、黃仁清四人名
          義後，‧‧‧向原告借錢，惟原告不接受，認為擔保不足，遂‧‧‧交由
          被告（即被上訴人）在系爭本票後面簽名‧‧‧」等語可證。
    （二）由票據背書形式觀之，空白背書之之各背書人間之順位，係參酌其背書之
          場所、背書之年月日及客觀情形而決定，本件被上訴人與訴外人黃仁清於
          系爭本票背面簽名，其形式上均合於空白背書之規定，且俱無背書年月日
          之記載，但就背書欄之記載形式觀之，被上訴人之背書既位於黃仁清背書
          之下方等客觀情形，亦足證被上訴人確為系爭本票之後背書人。
    （三）本件本票既由黃仁清背書在先，被上訴人背書在後，則本件上訴人自民國
          八十八年五月三日消滅時效中斷日迄今已逾一年以上均未對系爭本票之前
          背書人黃仁清請求票款，上訴人對黃仁清之追索權依票據法第二十二條第
          二項規定早已因罹於時效而消滅。本件訴外人黃仁清、被上訴人既均為背
          書人，背書人間對於執票人固應負連帶責任，惟按背書人間對於執票人固
          應連帶負責，惟就其內部關係言，後背書人與前背書人間並無分擔部份，
          前背書人乙向執票人為時效抗辯而免其責任，如認後背書人仍應負責，後
          背書人清償時即得依票據法第二十二條第三項規定向前背書人追索票款，
          無異剝奪前背書人之時效利益，依民法第二百七十六條第二項規定，被上
          訴人自得援用前背書人黃仁清之時效利益，拒絕給付系爭票款（司法院七
          十五年度廳民一字第一四０五號函參酌）。
    （四）又票據法第五條第一項規定，在票據上簽名者，依票上所載文義負責，故
          票據為文義證券，不允以其他立證方法變更或補充其文義，被上訴人亦僅
          負票據背書人責任。查上訴人雖抗辯前背書人黃仁清於八十八年五月二日
          承認系爭本票債務，惟上訴人自八十八年五月三日起迄今已逾一年，均未
          對黃仁清行使權利，是其對黃仁清之追索權已因一年不行使，罹於時效而
          消滅，本件本票既由黃仁清背書在先，被上訴人背書在後，則本件上訴人
          自民國八十八年五月三日消滅時效中斷日迄今已逾一年以上均未對系爭本
          票之前背書人黃仁清請求票款，上訴人對黃仁清之追索權依票據法第二十
          二條第二項規定早已因罹於時效而消滅。
    （五）本件訴外人黃仁清、被上訴人既均為背書人，背書人間對於執票人固應負
          連帶責任，惟按背書人間對於執票人固應連帶負責，惟就其內部關係言，
          後背書人與前背書人間並無分擔部份，前背書人乙向執票人為時效抗辯而
          免其責任，如認後背書人仍應負責，後背書人清償時即得依票據法第二十
          二條第三項規定向前背書人追索票款，無異剝奪前背書人之時效利益，依
          民法第二百七十六條第二項規定，被上訴人自得援用前背書人黃仁清之時
          效利益，拒絕給付系爭票款（司法院七十五年度廳民一字第一四０五號函
          參酌）。此外，大法官孫森焱也認為：「從而他債務人為給付時，應將已
          罹於消滅時效之債權額扣除，不問該債務人是否援用時效利益也。連帶債
          務人中之一人雖無應分擔之部份，於對外關係，固仍應對債權人負連帶責
          任，若於內部關係應負擔全部債務之債務人消滅時效已完成者，其無應分
          擔部份之債務人即得依民法第二七六條第二項規定，主張時效利益而免負
          全部連帶債務。」及最高法院八十七年度台上字第一四四０號判決亦謂‥
          「連帶債務人消滅時效已完成者，‧‧‧僱用人自得援用該受僱人之時效
          利益，拒絕全部給付，不以該受僱人已為時效抗辯為必要。」據上，上訴
          人對系爭本票之前背書人黃仁清之票款請求權已罹於時效而消滅，已如前
          述，原判決認依民法二百七十六條第二項規定，被上訴人自得主張時效利
          益，並無違誤。
    （六）且民法第二百七十六條第二項之立法理由亦明載「連帶債務人之一人其時
          效已完成者，僅該債務人之債務消滅，於其他債務人之債務，似無影響。
          然如此辦理，則債權人請求他債務人履行債務，其他債務人，向已受時效
          消滅利益之債務人，得行其求償權，卒至發生債務人不得受時效利益之結
          果。故設第二項以防其弊。」，上訴人對前背書人黃仁清之追索權既已罹
          於時效而消滅，被上訴人自得援用前背書人黃仁清之時效利益，拒絕給付
          系爭票款。
    二、系爭本票所擔保之債務為證溢企業有限公司（下簡稱證溢公司）之借款債務
        業已清償：
    （一）系爭本票係擔保「證溢公司」之債務，此有上訴人匯款予「證溢公司」（
          被上證二號）之匯款單為證，而該債務業已清償，被上訴人並未積欠上訴
          人其他債務，上訴人持有系爭本票並無法律上原因，其請求票款自無理由
          。
    （二）而查訴外人乙○○已於八十七年七月下旬約二十六、七日左右已代證溢公
          司交付上訴人新台幣（下同）一百四十六萬四千零三十一元之客票七紙（
          見原審被證十）表明清償借款並要求上訴人交還系爭本票，惟上訴人於收
          受上開客票後，諉稱須待上開客票兌現後再返還系爭本票，詎嗣後乙○○
          於八十九年初追蹤客票兌現情形始確定上開七紙客票已兌現付款之金額為
          一百二十五萬四千零三十一元整，上訴人卻仍拒不返還系爭本票並提起本
          訴，實屬不當。
    （三）其後乙○○又於八十七年八月七日左右交付上訴人共九十四萬九千七百六
          十一元之客票九紙（見原審被證十一）欲作為貼現借款之用，上開票據實
          際兌現金額為六十三萬四千七百六十一元，經乙○○代證溢公司再次確認
          表示以上開客票票款返還之債權與證溢公司一百二十萬債務為相互抵銷或
          抵充之意思表示，此有郵局存證信函及收件回執（詳見原審被證八、九）
          可稽。
    （四）綜上，上訴人已收受證溢公司近三百七十萬元之客票，早應足清償一百二
          十萬元之借款債務，則上訴人對證溢公司已無債權存在，其取得系爭本票
          之原因關係已不存在，上訴人再以系爭本票請求被上訴人給付票款，已屬
          無據。
    （五）按上訴人並不否認收受前揭票據，惟辯稱係清償其他債務，然則上訴人一
          直無法舉證被上訴人或乙○○個人尚有積欠上訴人債務之證據，依最高法
          院五十一年台上字第六０九號判決：「被上訴人對於上訴人主張已清償五
          千八百元之事實，既不否認，而其所稱該款係償還為修理上訴人房屋向其
          借用之另筆債務，又為上訴人所堅決否認，則依舉證責任分配之原則，自
          應命被上訴人舉證方為合法。乃原審不命被上訴人就此舉證，率認上訴人
          之抗辯為不可信，被上訴人之主張為真實，於法難謂無違。」是以，系爭
          本票所擔保之證溢公司一百二十萬元債務，如前所述，業經乙○○代為清
          償，上訴人自不得再對被上訴人主張，被上訴人亦可援用發票人已經清償
          之事由對抗執票人，上訴人請求顯無理由。
    三、上訴人主張尚未清償之抗辯，與事實不符，自不可採：
    （一）上訴人並不否認曾收取原審被證十、十一共十六紙支票（除被證十一第三
          紙支票外），惟辯稱原審被證十第二及第六紙支票係作為民國（下同）八
          十七年六月二十日貼現新台幣（下同）一百四十五萬二千零三十三元之用
          ；被證十第一、四、七紙支票係作為八十七年六月二十九日貼現五十萬元
          之用；被證十第三紙支票及被證十一第二、五、八紙支票係作為八十七年
          六月三十日貼現一百四十二萬八千三百九十五元之用；被證十一第一紙支
          票係作為八十七年五月二十五日貼現一百零三萬二千四百零三元之用，被
          證十第五紙支票則係用以換回前開四十七萬元貼現支票；被證十一第四、
          六、七、九紙支票係用來換回同年八月八日十萬元之退票云云。
    （二）惟查，上訴人上開陳述均有不實，上訴人將上開清償一百二十萬元本票之
          支票與八十七年六月三十日前所貼現之支票混為一談，及提出不正確貼現
          支票明細表之行為，實不足採，茲一一駁斥於后：
      １、八十七年六月二十日，證溢公司向上訴人一百四十五萬二千零三十三元之
          支票共十紙（如原審被證十二），其中並無被證十第二、六紙之支票；況
          被證十第二紙支票係證溢公司於八十七年七月二十三日所收取之貨款（見
          原審被證十三），絕無可能如上訴人於原審所稱作為八十七年六月二十日
          貼現之用；再者上訴人所舉用以貼現之十二張支票總金額扣除利息後僅須
          匯款一百四十四萬三千一百九十二元而非一百四十五萬二千零三十三元，
          顯見上訴人故意混淆之意圖。
      ２、原審被證十第六紙支票則係於八十七年七月二十七日向發票人施先生借票
          而取得（見原審被證十四），亦無可能於同年六月二十日即交付上訴人作
          為貼現之用。
      ３、八十七年六月二十九日，證溢公司向上訴人貼現五十萬元之票據為公司所
          簽發之支票，此有證溢公司傳票（詳被證十五）可稽，並非被證十第一、
          四、七紙支票。再上訴人主張用以貼現之三紙支票總金額扣除利息後僅須
          匯款四十七萬八千五百二十三元，豈可能匯款五十萬元呢？
      ４、原審被證十第一紙支票係於八十七年七月二十二日以後所簽發（見原審被
          證十六），自不可能於同年六月二十九日即交付上訴人為貼現之用。被證
          十第四紙支票係於八十七年七月二十七日笙博股份有限公司所交付清償貨
          款之用，有轉帳傳票（詳原審被證十七）可稽，自無可能如上訴人所稱作
          為八十七年六月二十九日貼現之用。
      ５、八十七年六月三十日，證溢公司向上訴人貼現一百四十二萬八千三百九十
          五元之支票共二紙（詳原審被證十八、十九），其中並無原審被證十第三
          紙支票及被證十一第二、五、八紙支票。至上訴人所原審證物五之支票明
          細，其利息總和應為七萬九千一百一十一元，上訴人卻故意記載為七萬七
          千七百二十九，以求票款扣除利息後能與匯款金額相符，由此可知上訴人
          所提之支票明細並不實在，應不足採。又原審被證十一第五紙支票係於八
          十七年七月二十六日以後所簽發（見原審被證二十），自不可能於同年六
          月三十日即交付上訴人作為貼現之用。
      ６、八十七年五月二十五日，證溢公司向上訴人貼現一百零三萬二千四百零三
          元之支票共四紙（詳原審被證二十一、二十二），其中並無上訴人證十一
          第一紙支票，證溢公司亦未曾以被證十第五紙支票換回其中乙紙四十七萬
          元貼現支票。至上訴人所提證物五第一頁之支票明細，其第四紙支票預扣
          之利息應為一萬零五百零六元，上訴人竟變造成一萬零八百零七元，以求
          票款扣除利息後能與匯款金額相符，再對照被證二十一之支票明細表，即
          可得知上訴人所提明細表內之第二、五紙支票係以移花接木之方法納入該
          批貼現支票內。又被證十第五紙支票：上訴人稱本紙支票係證溢公司於八
          十七年七月二十五日所交付用來換回另乙紙四十七萬元之退票，惟查系爭
          一百二十萬元本票乃由與證溢公司無關之被上訴人及黃仁清等背書，既有
          四十五萬元之支票可作清償之用，豈有不先清償該本票所擔保之債務而免
          除較多人債務之理？況四十五萬元之支票係與其他六紙支票共一百四十六
          萬多元同時交付上訴人，亦無可能特別指定作為換回四十七萬元支票之用
          ？
      ７、上訴人又辯稱被證十一第四、六、七、九紙支票係用來換回同年八月八日
          十萬元之退票云云。惟上訴人所言顯非屬實，此觀上訴人原審所提之證物
          三退票金額包括該十萬元之支票即可清楚得知，該十萬元支票證溢公司並
          未換回，而仍作為貼現支票退票金額之一部份。
      ８、關於原審被證十一第三紙支票（票面金額三十萬元，發票人為富保企業有
          限公司）：富保聲企業有限公司係於八十七年九月底另以五十二萬五千元
          客票換回上開三十萬元支票（見原審被證二十三），差額二十二萬五千元
          則於扣除利息後將票貼借款二十萬匯予富保聲企業有限公司，此有銀行存
          款明細分類帳（詳被證二十四，依其上帳號對照被證十一第二、三紙支票
          之帳號，可證明八十七年九月三十日上訴人確實僅匯款二十萬元予富保聲
          企業有限公司）可稽。倘如上訴人所稱上開五十二萬五千元之支票係富保
          聲企業有限公司與其之另一筆貼現票據，與該三十萬元支票無關，則上訴
          人於扣除利息後至少匯款之金額應為五十萬元，絕非二十萬元，顯見上訴
          人所言與事實不符，事實是上訴人確已收受包括該三十萬元支票在內之十
          六紙支票，且上訴人既未將該三十萬元在內之九紙支票貼現款交付證溢公
          司，證溢公司自得主張將該票款返還之債權與系爭本票所擔保之債務互為
          抵銷。
      ９、上訴人就曾收取乙○○交付之原審被證十、十一共十六紙支票（除被證十
          一第三紙支票外）之事實並不爭執，該總金額已逾一百二十萬元，而稱該
          批支票係八十七年六月之前用以貼現之支票，而乙○○個人除系爭本票一
          百二十萬元外，並無為證溢公司代償之義務，故系爭本票擔保債務應已清
          償，則依上開最高法院五十一年台上字第六０九號判決先例之見解及民事
          訴訟法第二百七十七條規定主張有利事實者應負舉證責任分配之原則，則
          上訴人既已自認收受上開支票在案，如主張有其他債務，應負舉證責任，
          然上訴人所稱，如前所陳，均屬不實，自應為系爭本票擔保之債務業已清
          償之判斷。
    （三）綜上，上訴人所收受之十六紙客票，業已兌現付款一百八十八萬八千七百
          九十二元，足以清償系爭一百二十萬元債務之本息，上訴人執有系爭本票
          之原因關係業因清償而消滅，自應將系爭本票返還，不得再對被上訴人主
          張給付票款，原判決就此清償部分認定事實未依證據舉證分配，自有疏漏
          。
    四、反駁上訴人九十年七月二日準備書狀主張兩造不爭執部分，混淆事實，不足
        採信﹕
    （一）被上訴人從未承認系爭本票未還，且訴外人乙○○已於八十七年七月下旬
          約二十六、七日左右已代證溢公司交付上訴人新台幣一百四十六萬四千零
          三十一元之客票七紙（見原審被證十）表明清償借款並要求上訴人交還系
          爭本票，惟上訴人於收受上開客票後，諉稱須待上開客票兌現後再返還系
          爭本票，詎嗣後乙○○於八十九年初追蹤客票兌現情形始確定上開七紙客
          票已兌現付款之金額為一百二十五萬四千零三十一元整，其後乙○○又於
          八十七年八月七日左右交付原告共九十四萬九千七百六十一元之客票九紙
          （見原審被證十一）欲作為貼現借款之用，上開票據實際兌現金額為六十
          三萬四千七百六十一元，經乙○○代證溢公司再次確認表示以上開客票票
          款返還之債權與證溢公司一百二十萬債務為相互抵銷或抵充之意思表示，
          此有郵局存執（詳見原審被證八、九）可稽。此部份事實亦經乙○○到庭
          作證屬實。
    （二）否認上訴人主張「系爭本票係由追加被告交由被上訴人簽名，並非由訴外
          人黃仁清簽名後，以轉讓票據權利為目的，再交予被上訴人」等語（此點
          被上訴人於原審亦否認，詳原判決第十六頁第十七行）。
    （三）黃仁清所簽「切結書」與被上訴人無關。依民法第二百七十九條規定，就
          連帶債務人中一人所生事項，其不利益對他債務人不生效力。
    （四）上訴人八十七年七月八日係匯款予「證溢公司」，此由匯款單為證（詳被
          上證二號），上訴人九十年七月二日準備書狀第四頁第八行以下主張不實
          在，與證據明顯不符，自不足採。
    （五）被上訴人甲○○○未曾積欠上訴人任何借款債務，否認上訴人主張「被上
          訴人承認收到八十七年五月二十五日、六月二十日、六月二十九日及六月
          三十日上訴人所匯全部金額」等語。
    （六）訴外人乙○○並未積欠被上訴人債務，而係「證溢公司」與上訴人公司間
          有金錢往來。
    五、上訴人九十年七月二日準備書狀主張兩造爭執部分，被上訴人有證據證明「
        證溢公司」債務業已清償﹕
    （一）有關上訴人與「證溢公司」之債務說明，詳如前述。
    （二）按上訴人並不否認收受前揭票據，惟辯稱係清償其他債務，然則上訴人一
          直無法舉證被上訴人或乙○○個人尚有積欠上訴人債務之證據，依最高法
          院五十一年台上字第六０九號判決：「被上訴人對於上訴人主張已清償五
          千八百元之事實，既不否認，而其所稱該款係償還為修理上訴人房屋向其
          借用之另筆債務，又為上訴人所堅決否認，則依舉證責任分配之原則，自
          應命被上訴人舉證方為合法。乃原審不命被上訴人就此舉證，率認上訴人
          之抗辯為不可信，被上訴人之主張為真實，於法難謂無違。」是以，系爭
          本票所擔保之證溢公司一百二十萬元債務，如前所述，業經乙○○代為清
          償，上訴人辯稱係八十七年六月三十日之前之帳，但提出之貼現支票明細
          表又與其主張相矛盾，足見上訴人所辯不足採，證溢公司並未積欠上訴人
          債務，而訴外人乙○○亦未積欠上訴人任何債務，被上訴人自可援用發票
          人未積欠債務之事由對抗執票人之上訴人，上訴人之請求顯無理由。
    （三）否認被上訴人背書為「債務承擔」。
    六、據上所陳，系爭本票票款請求權已罹於時效而消滅，其所擔保之借款債務亦
        已清償，原判決駁回其請求，結果並無違誤，上訴理由主張違背票據客觀解
        釋之原則，自無足採。
  參、證據：援用原審之立證方法。
    理  由
一、本件上訴人原審起訴請求被上訴人給付票款係主張：訴外人李謀林等人持由李謀
    林、乙○○、黃麗香等三人共同簽發，發票日八十七年七月八日，未載到期日，
    ，並免除作成拒絕證書，面額一百二十萬元並經訴外人黃仁清在票據後簽名之本
    票一紙（下稱：系爭本票），欲向上訴人借錢，因上訴人不認識黃仁清，不知其
    是否有財產，故再由乙○○拿給被上訴人背書後交付予上訴人，借得一百二十萬
    元，惟屆期提示，不獲付款，被上訴人為背書人，應負給付票款之責等語。上訴
    人嗣於本院審理時復以發票人乙○○為被告，請求其應與被上訴人連帶給付本件
    票款。被上訴人則以系爭本票擔保之債務即證溢企業有限公司之借款債務業已清
    償，又有關系爭本票，上訴人對於被上訴人之前手黃仁清之追索權已因一年間不
    行使而消滅，被上訴人自得依民法第二百七十六條第二項規定，主張時效利益而
    免負全部連帶責任，又上訴人於本件第二審程序始追加乙○○為被告，於法不合
    ，被上訴人不同意追加等語置辯（有關上開追加之訴，因不合法，另以裁定駁回
    之）。
二、本件上訴人主張：系爭本票係由李謀林、乙○○、黃麗香等三人共同簽發，發票
    日八十七年七月八日，未載到期日，並免除作成拒絕證書，面額一百二十萬元，
    並經訴外人黃仁清在票據後簽名，由乙○○持向上訴人借款，因上訴人不認識黃
    仁清，不知其是否有財產，故再由乙○○拿給被上訴人背書後交付予上訴人，借
    得一百二十萬元等情，為被上訴人所不爭執，堪信為真實。按凡形式上合於背書
    之規定者，即應負票據法上背書人之責任，在票據背面簽名之人縱以保證債務履
    行之意思而為背書，但其內心效果之意思，非一般人所能知或可得而知，為維護
    票據之流通性，仍不得解免其背書人之責任，被上訴人既於系爭本票背面簽名，
    自為背書人，而雖系爭本票非由黃仁清背書後交付予被上訴人，但被上訴人之所
    以在系爭本票背面簽名，係因上訴人認由發票人李謀林等三人共同發票並經黃仁
    清背書之系爭本票，擔保不足，故要求有不動產之被上訴人在系爭本票背面簽名
    ，是被上訴人在系爭本票背面簽名，無非因上訴人欲求其借款得由有資力之被上
    訴人擔保，至被上訴人以何種方式為擔保，應非上訴人當時所執為重要者，故解
    釋被上訴人係於背書人黃仁清後，於系爭本票背書，黃仁清係被上訴人之前手（
    前背書人），尚非違反上訴人之本意；又參酌系爭本票背書欄之記載，被上訴人
    之背書位於黃仁清背書之下方等客觀情形，應認被上訴人之前背書人（前手）為
    黃仁清，上訴人主張被上訴人之前手為發票人乙○○等人云云，尚非可採。
三、按票據上之權利，見票即付之本票，自發票日起算，三年間不行使，因時效而消
    滅。又本票之執票人，對前手之追索權，自作成拒絕證書日起算，一年間不行使
    ，因時效而消滅；其免除作成拒絕證書者，本票自到期日起算，票據法第二十二
    條第一項、第二項分別定有明文。查系爭本票之發票日為八十七年七月八日，且
    未載到期日，並免除作成拒絕證書，已如前述，經查背書人黃仁清雖於八十八年
    五月二日即承認系爭本票債務，此有切結書影本一紙附卷可參，復為被上訴人所
    不爭，依民法第一百二十九條第一項第二款規定，上訴人對於黃仁清之追索權消
    滅時效因而中斷，惟按時效中斷者，自中斷之事由終止時，重行起算，為民法第
    一百三十七條第一項所明定，此項規定並未將因承認而時效中斷之情形予以排除
    ，又參酌紛爭當事人就其爭執（請求）於法院成立調解、訴訟上和解，或於鄉鎮
    市調解委員會調解時成立調解並經法院依法核定者，亦屬於債務人之任意承認債
    務，時效仍應重新起算，而民法雖因義務人之承認比權利人之請求或起訴更為明
    確，一經中斷後並無視為不中斷之情形發生，故未就因承認而時效中斷者，何時
    視為不中斷為規定，惟此與時效因承認而中斷，應否重新起算係屬兩事，不得以
    因承認而中斷時效之情形無視為不中斷之規定，即認上開時效重新起算之規定亦
    不包括因承認而中斷之情形，是上訴人主張其對於黃仁清之追索權已因黃仁清之
    承認而中斷，並無時效重新起算之問題云云，尚非可採。至以承認為中斷之事由
    者，何時終止，則應就兩造間義務人承認相對人權利方法之具體情形定之，本件
    黃仁清係於八十八年五月二日以簽立切結書之方式承認債務，時效自應由承認之
    翌日即八十八年五月三日重新起算一年，並於八十九年五月二日因一年不行使而
    消滅。上訴人雖主張於黃仁清簽立切結書後，其雖未親往宜蘭向黃仁清討債，但
    曾以電話追討本件票據債務，上訴人之配偶劉順成到宜蘭時，亦曾向黃仁清追討
    云云，證人黃仁清於本院九十年七月二十三日雖亦證稱上訴人之先生曾於去年及
    今年去要錢等語，可認上訴人於黃仁清承認債務後曾再對於黃仁清為請求，惟時
    效因請求而中斷者，若於六個月內不起訴，視為不中斷，民法第一百三十條定有
    明文，是上訴人雖對於黃仁清為請求，但並未於請求後六個月內對黃仁清起訴，
    其時效應視為不中斷，是應認上訴人對於黃仁清之系爭本票票款債權（追索權）
    仍於八十九年五月二日因一年不行使而消滅，被上訴人就此所為抗辯為可採。
四、按連帶債務人中之一人雖無應分擔之部份，於對外關係，固仍應對債權人負連帶
    責任，若於內部關係應負擔全部債務之債務人消滅時效已完成者，其無應分擔部
    分之債務人即得依民法第二百七十六條第二項規定，主張時效利益而免負全部連
    帶債務。是並非連帶債務人相互間內部有如何分擔之情形，始有上開規定之適用
    ；查票據背書人對於執票人應連帶負責，雖就其內部關係言，後背書人與前背書
    人間並無分擔部份，但不能因此認為後背書人不得依民法第二百七十六條第二項
    規定，主張執票人對於前背書人之追索權已罹於時效之時效利益，又如認後背書
    人不得主張該時效利益而免其責任，即後背書人仍應負責，則後背書人清償時即
    得依票據法第二十二條第三項規定向前背書人追索票款，無異剝奪前背書人之時
    效利益。經查，被上訴人與黃仁清於系爭本票背面簽名，其前背書人黃仁清之追
    索權既因罹於時效而消滅，則被上訴人抗辯其依民法第二百七十六條第二項規定
    ，主張時效利益而免負全部連帶債務等語，即屬有據。從而，上訴人本於票據關
    係，請求被上訴人給付票款一百二十萬元，及自八十七年七月八日即提示日起至
    清償日止，按年息百分之六計算之遲延利息，自為無理由。原審所為上訴人敗訴
    之判決，於法並無不合，上訴意旨指摘原判決不當，求予廢棄改判，為無理由，
    應予駁回。
五、因本案事證已臻明確，兩造其餘主張陳述及所提之證據，均毋庸再予審酌，附此
    敘明。
六、據上論結，本件上訴人之上訴為無理由，依民事訴訟法第四百三十六條之一第三
    項、第四百四十九條第一項、第七十八條判決如主文。
中      華      民      國    九十      年     十二     月     二十五   日
                            臺灣桃園地方法院民事第一庭
~B審判長法官  郭琇玲
~B法      官  張益銘
~B法      官  林望民
右為正本係照原本作成
如不服本判決得於二十日內向本院提起上訴。
中      華      民      國    九十      年     十二     月     二十五   日
~B法院書記官  劉文松


司法院資訊處製作；財團法人民間司法改革基金會備份。
